臺灣高等法院刑事判決　　　　　　　　96年度上易字第1815號
上　訴　人
即　被　告　乙○○
　　　　　　甲○○
上列上訴人因傷害案件，不服臺灣宜蘭地方法院96年度易字第16
6號，中華民國96年6月26日第一審判決（起訴案號：臺灣宜蘭地
方法院檢察署95年度偵字第3415號），提起上訴，本院判決如下
：
    主  文
原判決撤銷。
乙○○共同傷害人之身體，累犯，處有期徒刑伍月，如易科罰金
，以銀元參佰元折算壹日，減為有期徒刑貳月又拾伍日，如易科
罰金，以銀元參佰元折算壹日。
甲○○共同傷害人之身體，處有期徒刑參月，如易科罰金，以銀
元參佰元折算壹日，減為有期徒刑壹月又拾伍日，如易科罰金，
以銀元參佰元折算壹日。
    事  實
一、乙○○前因傷害案件，經本院以91年度上易字第2249號判決
    判處有期徒刑四月，如易科罰金以銀元三百元折算一日確定
    ，於民國91年12月4 日易科罰金執行完畢。復因違反廢棄物
    清理法案件，經原審以92年度訴字第87號判決判處有期徒刑
    六月，如易科罰金以銀元三百元折算一日確定，於92年12月
    23日易科罰金執行完畢。緣乙○○係林昌營造股份有限公司
    （下稱林昌公司）總經理，甲○○為乙○○之弟，丁○○則
    係泰崁企業有限公司（下稱泰崁公司）負責人。又榮民工程
    股份有限公司北宜施工處（下稱北宜施工處）之「北宜高速
    公路第四標加勁檔土牆工程」係以泰崁公司之名義承包，其
    中之部分工程並由林昌公司施作。嗣於95年6月9日上午10時
    30分許，丁○○至宜蘭縣頭城鎮○○路○段181號北宜施工處
    ，領取北宜施工處支付予泰崁公司之上開工程保留款支票一
    張（面額約新臺幣207 萬元、票載受款人泰崁公司）後，因
    乙○○認為上開工程保留款應由林昌公司領取，遂與丁○○
    於北宜施工處辦公廳出納室前發生爭執，詎乙○○為阻止丁○○取走上開支票，且為逼使丁○○交出前揭工程保留款支
    票，竟與甲○○基於普通傷害及以強暴方法使人行無義務事
    之犯意聯絡，共同徒手毆擊丁○○之頭、頸、胸等身體部位
    ，且強力拉扯丁○○，造成丁○○撞及北宜施工處辦公廳內
    木質外框之鏡子屏風，且跌倒撞及地面，致使丁○○因而受
    有頭部、頸部、上腹部挫傷及左前臂抓傷等傷害。乙○○於
    與甲○○一同毆打、拉扯丁○○之過程中，復一直要求丁○○把錢交出來，丁○○迫於無奈不得不將所領得之前揭支票
    交予乙○○（迄今該支票仍由乙○○持有中），乙○○、甲○○即以此強暴之方式，使丁○○行無義務之事。
三、案經丁○○訴由宜蘭縣警察局礁溪分局報請臺灣宜蘭地方法
    院檢察署檢察官偵查起訴。
    理  由
一、訊據被告乙○○、甲○○均否認有前揭事實之犯行，均辯稱
    我沒有打他，即便認被告二人有傷害之行為，亦係為避免自
    己之財產遭受丁○○不法之侵害而出於防衛自己或他人權利
    之行為云云，然查證人即被害人丁○○於檢察官偵訊及原審
    審理時已證稱「我是泰崁公司負責人，我接到北宜施工處電
    話通知，於95年6月9日早上10點多，到北宜施工處領北宜高
    速公路第四標加勁擋土牆工程的保留款，我從北宜施工處領
    到支票，支票票款是新臺幣207 元萬左右，支票受款人是泰
    崁公司。我領到支票後要離去，乙○○、甲○○不讓我離開
    ，他們認為我欠他們錢，乙○○說我欠他錢，說我怎麼敢領
    這個錢，乙○○、甲○○就打我的頭、頸、胸等身體部位，
    我雙手抱著頭一直往後退，後來我就撞到鏡子，跌倒在地上
    。診斷書上的傷是被乙○○、甲○○打的，我是當天去醫院
    驗傷的。當天乙○○一直向我要錢，我被打到受不了，只好
    將所領到的支票交給乙○○，我在偵查庭有要求乙○○還我
    支票，但乙○○沒有還給我，現在支票還在乙○○那邊」等
    情綦詳（見偵查卷第23頁、原審卷第49至53頁），被告乙○○於原審審理時亦稱「95年6月9日早上我去北宜施工處要領
    工程款，丁○○也在那邊，丁○○把工程款的支票拿走，我
    對丁○○說『你要把這個工程款領出來給我』，丁○○說『
    這個錢是我的，怎麼可以給你』，丁○○就不去銀行兌現這
    張支票，我就對丁○○說『你不去領這個支票，就跟我去派
    出所講清楚』，我及甲○○就出手去拉丁○○，丁○○抗拒
    ，於拉扯過程中，丁○○與甲○○撞到北宜施工處的玻璃，
    二人跌倒在地。我拉丁○○的時候，是很用力的拉」等（見
    原審卷第16至17、58至59頁），被告甲○○於原審審理時亦
    稱「95年6月9日上午在北宜施工處，為了工程款的問題，丁○○與我、乙○○發生爭執拉扯，我與丁○○拉扯時撞到鏡
    子，丁○○跌倒在地上受傷。當天我用雙手去拉丁○○，丁○○反抗蹲下來，我很用力的拉他，要把他拖動，後來我與
    丁○○就撞到鏡子一起倒地。我知道當天乙○○有拿走丁○○所領到之支票」等（見原審卷第16、56至58頁），證人即
    北宜施工處出納陳秀雲於原審審理時證稱「95年6月9日早上
    被告乙○○與告訴人丁○○有到北宜施工處領支票。我是根
    據會計室開的傳票開立支票交給丁○○，支票寫的受款人是
    泰崁公司，支票是我親手交給丁○○領走，當時乙○○在旁
    邊」等（見原審卷第33、34頁），證人即北宜施工處採購發
    包人員饒國聖於原審審理時證述「95年6月9日丁○○是來北
    宜施工處領取北宜高速公路第四標工程的工程款，該工程是
    發包給丁○○的泰崁公司。當天我有看到丁○○與人發生拉
    扯，至少有二個人與丁○○發生拉扯。我看到的時候，他們
    已經拉扯揪結在一起。我看見丁○○他們在拉扯的過程中，
    撞到了北宜施工處大門處類似屏風的鏡子，鏡子倒掉破掉，
    丁○○也倒在地上。北宜施工處大門的鏡子寬約一米多，高
    約二米多，鏡子的外框是木頭的材料，鏡子的下部是做成木
    頭三角架的型式來支撐，那個鏡子一個人無法搬動，那個鏡
    子除了鏡面本身以外，其他都是木頭材質」之情節（見原審
    卷第39至41、48頁）、證人即北宜施工處工務組助理工程員
    何承砷於原審審理時亦證述「95年6月9日早上丁○○是來領
    北宜高速公路第四標加勁擋土牆的工程款，該工程是泰崁公
    司向北宜施工處承包的。當天我有看到丁○○與乙○○發生
    爭執吵架，也有看到丁○○與乙○○發生肢體拉扯，我看到
    的時候他們二個人已經拉扯在一起了」等（見原審卷第44至
    47頁），所述均相合，證人丙○○於查院亦證稱看到乙○○
    跟人家互相拉扯，對方撞到牆壁，只是拉扯，對方跌倒也把
    那個地方的鏡子撞倒破掉等，雖證人丙○○稱被告不是用拳
    頭及甲○○是過去把對方拉起來等，與前揭之事證不合，且
    與被告甲○○自己所述亦不符，其此部分之所述，尚不足為
    被告有利之認定，復有杏和醫院診斷證明書一件在卷可稽。
    被告乙○○、甲○○於95年6月9日上午10時30分許，在宜蘭
    縣頭城鎮○○路○段181號北宜施工處辦公廳出納室前，於丁○○領得「北宜高速公路第四標加勁檔土牆工程」之保留款
    支票後，被告二人就上開工程保留款領取一事，與丁○○發
    生爭執，被告二人為阻止丁○○取走上開保留款之支票，且
    為逼使丁○○交出上開保留款支票，遂一同出手毆擊丁○○
    之頭、頸、胸等身體部位，且強力拉扯丁○○，造成丁○○
    撞及北宜施工處辦公廳內木質外框之鏡子屏風，且跌倒撞及
    地面，致使丁○○因而受有頭部、頸部、上腹部挫傷及左前
    臂抓傷等傷害。乙○○於與甲○○一同毆打、拉扯丁○○之
    過程中，復一直要求丁○○把錢交出來，丁○○迫於無奈不
    得不將所領得之前揭支票交予乙○○（迄今該支票仍由乙○○持有中，此為被告乙○○所承認）之事實，已堪認定。又
    被告二人一同出手毆擊丁○○之頭、頸、胸等身體部位，且
    強力拉扯丁○○，造成丁○○撞及北宜施工處辦公廳內木質
    外框之鏡子屏風，且跌倒撞及地面，致使丁○○因而受有頭
    部、頸部、上腹部挫傷及左前臂抓傷等傷害之事實，且被告
    二人既一同故意用力的拉扯被害人，致其受傷，自屬傷害之
    行為，則被告二人有傷害之故意及犯意之聯絡甚明，再依前
    揭證人丁○○之證詞、被告二人之自白，可知被告二人於丁○○領得「北宜高速公路第四標加勁檔土牆工程」之保留款
    支票後，被告二人就上開工程保留款領取一事，與丁○○發
    生爭執，被告二人為阻止丁○○取走前揭支票，且為逼使丁○○交出該工程保留款支票，方出手毆擊及強力拉扯丁○○
    成傷，且被告乙○○於與甲○○一同毆擊及強力拉扯丁○○
    之過程中，復一直要求丁○○把錢交出來，丁○○迫於無奈
    方將所領得之前揭支票交予乙○○，則被告二人有以上開強
    暴方式，使丁○○行無義務事（即交出所領得之支票）之故
    意及犯意聯絡，已灼然甚明，被告乙○○稱「當天是丁○○
    自己把支票交給我的，不是我與甲○○逼迫丁○○把支票交
    出來，我沒有強制之犯行」云云、被告甲○○稱「我不知道
    丁○○為什麼把支票交給乙○○，不是我與乙○○逼迫丁○○把支票交出來，我沒有強制之犯行」云云，均有違常情，
    均屬飾卸之詞，諉無足取。另查民法上自助行為固得阻卻其
    違法性，惟因該自助行為係針對為保全受不法侵害之權利，
    不待該管公務員之救濟，而以己力為權利保全之行為，其規
    範目的在補公權力無法及時介入之不足，故其要件極為嚴格
    ，須具備：有自助意思、須為保全自己之權利、須其
    情事急迫而有實施自救行為之必要、須限對於債務人之自
    由予以拘束或財產施以押收或毀損、不逾越保護權利所必
    要之程度，始可阻卻違法。況且，國家設置法院，除係在解
    決人民間或人民與國家間之糾紛外，亦希冀因有法院之設立
    ，使得糾紛得以以和平之方式加以解決，而法院得藉以企求
    以和平之方式解決糾紛，端賴嚴謹之訴訟程序以及法律適用
    程序，期以避免人民任意以己意強制實現其可能尚屬未明之
    權利，反使糾紛無法得到有效之解決，因此當人民對於其權
    利之狀態尚未臻明確之際，自應首先透過法院之程序確定其
    權利，再據以實現其權利，否則任由人民藉己力實現其權利
    將無法適當地維持法律應有之基本秩序。本件情形，雖被告
    二人主張「北宜高速公路第四標加勁擋土牆工程，是由林昌
    公司向泰崁公司借牌後，以泰崁公司名義向北宜施工處承包
    ，有權領取95年6月9日所發放之該工程保留款之人是林昌公
    司」云云，然證人即北宜施工處出納陳秀雲、採購發包人員
    饒國聖、工務組助理工程員何承砷及證人丁○○卻均證稱「
    北宜高速公路第四標加勁擋土牆工程，是由泰崁公司向北宜
    施工處承包的，95年6月9日所發放之該工程保留款之付款對
    象是泰崁公司，支票寫的受款人是泰崁公司」等（見原審卷
    第34、36、41、42、46、47、49、50、53頁），是被告二人
    與丁○○間就「北宜高速公路第四標加勁擋土牆工程」工程
    款之領取權人既有爭執，且該項權利之狀態又未臻明確，被
    告二人自應透過法院之程序確定其權利，再據以實現其權利
    ，況上開領取權人之爭議或林昌公司就「北宜高速公路第四
    標加勁擋土牆工程」所生對於泰崁公司、丁○○之請求權，
    均無「不及受法院或有關機關援助，並非於其時為之，則請
    求權不得實行或其實行顯有困難」之急迫情形，並無實施自
    救行為之必要，迺被告二人竟任意對於丁○○施加強暴傷害
    行為，迫使丁○○交出所領得之支票，以己力強制實現其片
    面主觀所認定之權利，渠二人之所為自不符前揭自助行為之
    要件，無從阻卻違法。又被告二人與丁○○間就「北宜高速
    公路第四標加勁擋土牆工程」工程款之領取權人既有爭執，
    被告二人依法可向法院請求主張，尚無從因被告二人片面主
    觀之認知，即謂其財產權已遭侵害，而私擅為不法之行為。
    被告二人於原審審理時稱「當天是我先出手要去拉丁○○的
    ，丁○○並沒有主動攻擊我或打我」等情不諱（見原審卷第
    58頁），足見被害人丁○○亦無對於被告二人實施身體上之
    攻擊行為，且丁○○向北宜施工處依法領取給其公司之支票
    ，亦無對被告二人有何不法之侵權行為。迺被告二人於被害
    人丁○○並未對其實施任何權利之侵害行為之情形下，遽然
    對於丁○○施加強暴傷害行為，並迫使丁○○交出所領得之
    支票，渠二人之所為自不符正當防衛之要件，亦無從阻卻違
    法。被告二人前揭之所辯，無非卸責之詞，不足採信，本件
    事證明確，被告二人之犯行均堪認定。
二、核被告乙○○、甲○○之所為，均係犯刑法第277條第1項傷
    害罪、同法第304條第1項強制罪。被告二人間就上開傷害、
    強制之犯行，均有犯意聯絡及行為分擔，為共同正犯。被告
    二人所犯傷害罪、強制罪間，有原因、目的之牽連關係，應
    依牽連犯之規定，從一重之傷害罪處斷。又公訴人雖僅就被
    告二人傷害之犯行提起公訴，然檢察官就犯罪事實一部起訴
    者，其效力及於全部，本件被告二人以強暴方法使人行無義
    務事之犯罪事實，與前揭論罪科刑之傷害罪部分，有牽連犯
    之關係，本院自應就屬於裁判上一罪之強制罪部分，一併加
    以裁判。又被告乙○○前因傷害案件，經本院以91年度上易
    字第2249號判決判處有期徒刑四月，如易科罰金以銀元三百
    元折算一日確定，於91年12月4 日易科罰金執行完畢；復因
    違反廢棄物清理法案件，經原審以92年度訴字第87號判決判
    處有期徒刑六月，如易科罰金以銀元三百元折算一日確定，
    於92年12月23日易科罰金執行完畢之事實，有被告乙○○之
    前案紀錄表一件在卷可稽，其於有期徒刑執行完畢後，五年
    以內再故意犯有期徒刑以上之本罪，為累犯，應依法加重其
    刑。又被告行為後，刑法於九十四年二月二日修正公布，並
    於九十五年七月一日施行，按行為後法律有變更者，適用行
    為時之法律。但行為後之法律有利於行為人者，適用最有利
    於行為人之法律，刑法第2條第1項定有明文，此條規定乃與
    刑法第1 條罪刑法定主義契合，而貫徹法律禁止溯及既往原
    則，係規範行為後法律變更所生新舊法律比較適用之準據法
    ，是刑法第2條本身雖經修正，但刑法第2條既屬適用法律之
    準據法，本身尚無比較新舊法之問題，應一律適用裁判時之
    現行刑法第2條規定以決定適用之刑罰法律。再以本次刑法
    修正之比較新舊法，應就罪刑有關之共犯、未遂犯、想像競
    合犯、牽連犯、連續犯、結合犯，以及累犯加重、自首減輕
    暨其他法定加減原因（如身分加減）與加減例等一切情形，
    綜其全部罪刑之結果而為比較，且從刑附屬於主刑，除法律
    有特別規定者外，依主刑所適用之法律，最高法院95 年5月
    23日95年度第8次刑庭會議決議可資參照。又按「行為後刑
    法條文經修正，惟無有利、不利情形（刑法第十五條、第二
    十八條、第三十條之文字修正，第五十五條但書、第五十九
    條實務見解之明文化），應適用裁判時法」，最高法院九十
    五年九月十四日第五次刑事庭臨時庭長會議決議在案。又被
    告行為後，刑法條文經修正，惟如刑法第十五條不作為犯、
    第三十條幫助犯之文字修正；第五十五條但書想像競合犯關
    於科刑之限制、第五十九條酌減審認標準之規定，為法理之
    明文化；第二十六條未遂犯減輕其刑之規定移列為第二十五
    條等，均非屬法律之變更問題，應適用裁判時之法律即修正
    後刑法第五十五條想像競合犯之規定，亦有最高法院九十五
    年第二十一次刑事庭會議決議可資參照。九十五年七月一日
    經修正生效施行之刑法第二十八條之原條文內容，雖由「二
    人以上共同實施犯罪之行為者，皆為正犯」，修正更改為「
    二人以上共同實行犯罪之行為者，皆為正犯」。然關於上開
    共同正犯之條文用語之修正，並不影響本件之論罪科刑，不
    生新舊法比較適用之問題，仍應適用裁判時之法律即修正後
    刑法第二十八條之規定。又修正後刑法第五十五條規定，業
    已廢除牽連犯之規定。故犯一罪而其方法或結果之行為犯他
    罪名者，依修正前刑法第五十五條後段規定，認屬牽連犯，
    應從一重處斷；但依修正後刑法第五十五條規定，則已無牽
    連犯可資適用，即應將各該犯行以數罪併合處罰，尚非有利
    被告，依刑法第2條第1項規定應適用修正前關於牽連犯之規
    定，新刑法第47條雖將舊刑法修正限制為受徒刑之執行完畢
    ，或一部之執行而赦免後，五年以內「故意」再犯有期徒刑
    以上之罪者，始成立累犯。但上述新舊法之規定，對於本件
    被告「故意」犯前揭之罪，亦無所謂「有利或不利」之情形
    。依上說明，無適用修正後刑法第2條第1項之規定比較新舊
    法適用之問題。再按刑法施行法增訂第一條之一：「中華民
    國九十四年一月七日刑法修正施行後，刑法分則編所定罰金
    之貨幣單位為新臺幣。九十四年一月七日刑法修正時，刑法
    分則編未修正之條文定有罰金者，自九十四年一月七日刑法
    修正施行後，就其所定數額提高為三十倍。但七十二年六月
    二十六日至九十四年一月七日新增或修正之條文，就其所定
    數額提高為三倍」，則刑法第二百七十七條第一項、第三百
    零四條第一項規定之罰金部分，應認亦隨同修正，而在修正
    前，依罰金罰鍰提高標準條例第一條前段規定罰金數額係提
    高十倍，是修正前後所規定之罰金刑最高額之換算結果雖無
    不同，惟因修正後刑法第三十三條第五款已將罰金刑調整為
    新臺幣一千元以上，以百元計算，尚非有利於被告，依刑法
    第2條第1項規定應適用修正前相關規定。又被告於犯罪時之
    刑法第41條第1項前段規定：「犯最重本刑為5年以下有期徒
    刑以下之刑之罪，而受6個月以下有期徒刑或拘役之宣告，
    因身體、教育、職業、家庭之關係或其他正當事由，執行顯
    有困難者，得以1元以上3元以下折算一日，易科罰金」，又
    被告行為時之易科罰金折算標準，修正前罰金罰鍰提高標準
    條例第2條前段（現已刪除）規定，就其原定數額提高為100
    倍折算1日，則被告行為時之易科罰金折算標準，應以銀元
    300元折算1日，經折算為新臺幣後，應以新臺幣900元折算
    為1日。惟95年7月1日修正公布施行之刑法第41條第1項前段
    則規定：「犯最重本刑為五年以下有期徒刑以下之刑之罪，
    而受六個月以下有期徒刑或拘役之宣告者，得以新臺幣一千
    元、二千元或三千元折算一日，易科罰金」，比較修正前後
    之易科罰金折算標準，以95年7月1日修正公布施行前之規定
    ，較有利於被告，則應依刑法第2條第1項前段，適用修正前
    刑法第41條第1 項前段規定，定其折算標準。又按被告以外
    之人於審判外之言詞或書面陳述，除法律有規定者外，不得
    作為證據，刑事訴訟法第159條第1項定有明文。查證人丁○○於警詢中之陳述，屬於被告以外之人於審判外之陳述，被
    告二人並已否認上開陳述之證據能力，則依前舉法條規定，
    證人丁○○於警詢中之陳述，無證據能力。
三、原審對被告二人為有罪科刑之判決，固非無見，惟中華民國
    96年罪犯減刑條例業經制定公布施行，被告二人前揭之所犯
    合於中華民國96年罪犯減刑條例第2條第1項第3 款之減刑條
    件，原審未及審酌尚有未洽，被告二人上訴否認其犯行為無
    理由，惟原判決既有前揭之未洽，應由本院將原判決撤銷改
    判，爰審酌被告二人之素行、智識程度、犯罪之動機、目的
    、手段、所生危害；因財產糾紛即任意出手傷人，迫使他人
    交付支票，造成被害人身心不安；被告二人犯後均飾詞否認
    犯行，且迄未取得被害人之諒解及被害人身心所受傷害等一
    切情狀，分別量處如主文所示之宣告刑，並均諭知易科罰金
    之折算標準，又被告二人之犯罪時間在中華民國96年4月24
    日以前，合於合於中華民國96年罪犯減刑條例第2條第1項第
    3款之減刑條件，依法予以減刑，並諭知易科罰金之折算標
    準。
據上論斷，應依刑事訴訟法第369條第1項前段、第364條、第299
條第1項前段，刑法第2條第1項前段、第28條、第277條第1項、
第304條第1項、第47條第1項、條正前刑法第55條、第41條第1項
前段，罰金罰鍰提高標準條例第1 條前段，修正前罰金罰鍰提高
標準條例第2條，中華民國96年罪犯減刑條例第2條第1項第3款、
第7條、第9條判決如主文。
本案經檢察官丁樹蘭到庭執行職務。
中　　華　　民　　國　　96　　年　　10　　月　　30　　日
                  刑事第七庭  審判長法  官  黃麗生
                                    法  官  江國華
                                    法  官  許宗和
以上正本證明與原本無異。
不得上訴。
                                    書記官  林淑貞
中　　華　　民　　國　　96　　年　　11　　月　 　5　　日
